臺灣基隆地方法院民事判決
110年度訴字第106號
原      告  胡長安    住○○市○○區○○○○路0號0樓    訴訟代理
人  
兼送達代收  
人          林恩宇律師
被      告  皇朝工程顧問股份有限公司

法定代理人  黃春梅  
上列當事人間債務人異議之訴事件，本院於民國110年11月22日
言詞辯論終結，判決如下：
    主  文
本院110年度司執字第1116號清償債務強制執行事件對於原告所
為之強制執行程序應予撤銷。
被告不得執本院109年度司票字第172號民事裁定為執行名義，對
原告之財產為強制執行。
確認被告執有如附表所示之本票，對於原告之本票債權請求權及
利息請求權不存在。
訴訟費用由被告負擔。
    事實及理由
壹、程序方面
一、按不變更訴訟標的，而補充或更正事實上或法律上之陳述者
    ，非為訴之變更或追加，民事訴訟法第256條定有明文。查
    原告起訴狀就訴之聲明第3項原為：確認本院109年度司票字
    第172號裁定(下稱系爭本票裁定)，命原告給付被告新臺幣(
    下同)25萬元及自民國98年1月23日起至清償日止，按年息6%
    計付利息之本票債權請求權不存在。嗣於110年4月7日具狀
    更正為：確認系爭本票裁定，命原告給付被告25萬元及自98
    年1月23日起至清償日止，按年息20%計付利息之本票債權請
    求權不存在。核其先後所為聲明，就計付利息之年息利率固
    有不同，然並未變更訴訟標的，僅更正事實上之陳述，非屬
    訴之變更或追加，先予敘明。
二、次按確認法律關係之訴，非原告有即受確認判決之法律上利
    益者，不得提起之，民事訴訟法第247條第1項前段定有明文
    。而所謂即受確認判決之法律上利益，係指因法律關係之存
    否不明確，致原告在私法上之地位有受侵害之危險，而此項
    危險得以對於被告之確認判決除去之者而言(最高法院42年
    台上字第1031號、52年台上字第1240號判例意旨參照)。查
    被告主張其執有原告簽發如附表所示之本票1紙向本院聲請
    准予強制執行，復據此系爭本票裁定向本院聲請強制執行，
    經本院以110年度司執字第1116號清償債務強制執行事件(下
    稱系爭執行事件)受理在案，嗣原告依本院110年度聲字第7
    號民事裁定及臺灣高等法院110年度抗字第598號民事裁定確
    定供擔保停止執行中，系爭執行事件之強制執行程序尚未終
    結，業據本院職權核閱上開卷宗查明屬實，而原告主張該本
    票對原告之本票債權請求權不存在，兩造顯就如附表所示之
    本票之債權請求權存在與否互有爭執，且該本票之權利是否
    存在，關乎被告得否持系爭本票裁定聲請強制執行原告之財
    產，連帶影響原告在私法上之權利，而此等不安之狀態可經
    由對於被告之確認判決予以除去，從而，原告提起本件確認
    之訴，應有受確認判決之法律上利益，合先指明。
貳、實體方面
一、原告起訴：
　㈠緣被告持發票人為原告、發票日98年元月23日、票面  金額2
     5萬元、到期日109年6月1日、利息起算日98年1月23日、票
     號CH0000000之本票(下稱系爭本票)向本院聲請對發票人所
     簽發之系爭本票准予強制執行，並經本院於109年8月4日以
     109年度司票字第172號裁定（即系爭裁定）准為強制執行
     。惟原告與被告素不相識，未曾往來，並無任何債權債務
     關係存在，被告恐有不法取得系爭本票之情。系爭本票並
     非由原告親自簽發，關於「發票日(98年元月23日)、發票
     人簽名(胡長安)、金額(貳拾伍萬元正、NT＄250,000)」所
     載皆非原告簽署，且就發票人部分，復未載明發票人之身
     分證字號及地址，如何具體特定系爭本票為原告所簽發，
     實非無疑。再者，關於系爭本票「利息(0.0548)、到期日(
     109年6月1日)」部分亦非由原告所填寫，且此利息、到期
     日之記載，無論字跡、顏色均與上開「發票日、發票人簽
     名、金額」等記載不同，而原告既未簽發系爭本票，更無
     授權被告填寫利息或到期日之可能。又系爭本票之到期日
     既非由原告所填寫或授權被告事後填寫，即屬未載到期日
     之本票，則系爭本票之發票日為98年1月23日，其本金債權
     及利息債權亦罹於本票3年之請求權時效，爰依強制執行法
     第14條第2項規定提起債務人異議之訴。
　㈡對被告答辯之陳述：
　⒈原告雖透過訴外人廖鄭振或其兄弟介紹而見過訴外人沈晏莛
     （即被告法代之配偶），嗣後與沈晏莛並無特別往來。原
     告未於98年1月23日請託沈晏莛向被告借款25萬元，亦未收
     受沈晏莛交付之25萬元現金，而訴外人皇寓營造工程股份
     有限公司(下稱皇寓公司)於98年1月23日當天或當天之前，
     有無借款予訴外人廖鄭振、賴朝陽(已歿)抑或有無請領工
     程款，均與被告是否借款予原告25萬元無涉，況依被告所
     提出之本票及和解筆錄（見本院卷第229、237、238頁），
     可知廖鄭振係向沈晏莛借款而非被告，此亦與被告所述「
     廖鄭振向被告借款」不符。就系爭本票有關到期日之記載
     ，被告已於110年4月13日言詞辯論時表示係由被告法定代
     理人授權沈晏莛簽署，可見原告並無授權。至被告提出皇
     寓公司存摺明細紀錄（見本院卷第235頁），證明有自皇寓
     公司公司之帳戶提領80萬元，再由被告借款予原告、廖鄭
     振及賴朝陽，惟實際提領金額80萬元與被告所稱渠等3人合
     計向其借款之金額72萬元不符。又被告陳稱自原告開立系
     爭本票後，被告即透過沈晏莛屢次向原告提示付款，果若
     如此，系爭本票亦早已罹於本票3年之請求權時效，不得再
     向原告請求付款，且系爭本票係98年開立，惟被告遲至109
     年始行使權利，不僅與卷內客觀事證不符，亦顯然違反經
     驗法則，被告復未舉證以實其說，其主張行使系爭本票之
     權利自無理由。
　⒉沈晏莛與被告法定代理人係夫妻關係，證詞可信度尚難可採
     。況據沈晏莛之證述內容可知，沈晏莛就借款期限、利息
     之約定內容與被告主張不吻，復就原告借款金額前後陳述
     不一，故沈晏莛無法證明「原告有向被告借款」及「被告
     已交付25萬元借款予原告」乙情。再沈晏莛亦表示未親眼
     看到原告有簽發系爭本票，故系爭本票無法證明是原告所
     簽署。沈晏莛復證稱原告當時說最多借1年，惟此部分所證
     內容與被告陳稱原告表示最多借3個月，利息兩分等語不吻
     ，況縱到期日為系爭本票簽發後一年，然被告於109年始向
     法院聲請本票裁定，其又自承109年之前並未對原告採取任
     何中斷時效之法律行為，亦足認系爭本票之請求權已罹於
     時效。
　㈢並聲明：⒈系爭執行事件之強制執行程序應予撤銷。⒉被告不
     得執系爭本票裁定，對原告強制執行。⒊確認系爭本票裁定
     ，命原告給付被告25萬元及自98年1月23日起至清償日止，
     按年息20%計付利息之之本票債權請求權不存在。
二、被告答辯：
　㈠被告持有原告所簽發之系爭本票，且業已依法定程序取得之
     執行名義，聲請強制執行於法有據，原告之主張為無理由
     ，顯係拖延訴訟程序。蓋於98年1月23日，沈晏莛代表皇寓
     公司到瑞芳鎮公所請領工程款，金額總計約700多萬元，當
     天沈晏莛適遇原告，原告表示要向皇寓公司借款25萬元，
     沈晏莛先詢問皇寓公司惟遭拒絕，遂向被告詢問可否借款2
     5萬元予原告，被告法定代理人當時表示同意，並告知皇寓
     公司負責人黎美蘭，欲自工程款中先取25萬元交付原告，
     事後再由被告補還25萬元給皇寓公司，因當天係過年前銀
     行營業的最後一天，故僅能拜託皇寓公司先拿出25萬元借
     給原告。當天原告拿到25萬元並親自簽發系爭本票當場交
     付沈晏莛，復向沈晏莛表示最多借用3個月，利息2分，到
     期日期由沈晏莛填，會準時還款云云。詎3個月後，被告透
     過沈晏莛以電話或登門拜訪等方式屢次向原告請求還款，
     均未獲原告回應。嗣於99年間，梅姬颱風來襲，被告因公
     司存放資料之倉庫淹水而搬家，當時遍尋不著系爭本票，
     始未繼續向原告催討借款。
　㈡系爭本票上關於「到期日109年6月1日」部分，因當時係於10
     9年6月1日找到系爭本票，經被告法定代理人同意後，由沈
     晏莛填載，而關於右側利息記載部分，係被告法定代理人
     拿到本票時就有填寫。系爭本票上關於『發票日98年元月23
     日中之「98」、「元」、「23」以及發票人之簽名「胡長
     安」』部分均係由原告簽署。另98年1月23日當天，除原告
     向被告借款25萬元外，尚有廖鄭振、賴朝陽亦因皇寓公司
     拒絕支借，而透過沈晏莛轉向被告分別借款45萬元、2萬元
     ，渠等3人並簽發3張連號本票為據，而原告所簽發之系爭
     本票係中間號碼，其上復有原告親筆簽名，並有被告向皇
     寓公司借款領現，轉借予原告、廖鄭振及賴朝陽等3人之銀
     行領款紀錄為證。倘原告未向被告借款，何以簽發系爭本
     票予沈晏莛收執，故原告否認兩造間有25萬元借貸關係存
     在，並主張未簽發系爭本票，顯然悖於事實。又考量證人
     沈晏莛年事已高，且據本件事發已經過相當時間，自難強
     求其記得事件發生之全部細節。
　㈢另系爭本票上原告之簽名及筆跡，雖經法務部調查局以「參
     鑑資料不足，以現有資料歉難鑑定」等語函覆，惟為確定
     系爭本票係由原告簽發，爰聲請另尋2至3家驗證單位再次
     鑑定筆跡真偽。
  ㈣答辯聲明：原告之訴駁回。
三、本院判斷
　㈠按執行名義無確定判決同一之效力者，於執行名義成立前，
     如有債權不成立或消滅或妨礙債權人請求之事由發生，債
     務人亦得於強制執行程序終結前提起異議之訴，強制執行
     法第14條第2項定有明文。至所謂消滅債權人請求之事由，
     係指足以使執行名義之請求權及執行力消滅之原因事實。
     例如，清償、提存、抵銷、免除、混同、債權讓與、債務
     承擔、更改、消滅時效完成、解除條件成就、契約解除或
     撤銷、另訂和解契約，或其他類此之情形。妨礙債權人請
     求之事由，則係指依執行名義所命之給付，罹於不能行使
     之障礙而言，例如債權人同意延期清償、債務人行使同時
     履行抗辯權(最高法院69年度台上字第654號、94年度台上
     字第671號、98年度台上字第1899號民事判決意旨參照)。
     又本票執票人依票據法第123條規定，聲請法院裁定許可對
     發票人強制執行，係屬非訟事件，此項裁定並無確定實體
     上法律關係存否之效力(最高法院57年度台抗字第76號民事
     判例意旨參照)，自非與確定判決有同一效力之執行名義。
     查被告執系爭本票裁定為執行名義，經本院以系爭執行事
     件受理在案，嗣原告供擔保停止執行，系爭執行事件之強
     制執行程序尚未終結，業如前述，則原告以系爭本票之本
     票債權請求權已罹於時效而消滅等由，依強制執行法第14
     條第2項提起本件債務人異議之訴，即屬適法。
　㈡原告主張被告持有如附表所示之本票，對於原告之本票債權
     請求權及利息請求權已罹於時效而消滅，為有理由：
　⒈按票據上之權利，對匯票承兌人及本票發票人，自到期日起
     算；見票即付之本票，自發票日起算；3年間不行使，因時
     效而消滅。本票未載到期日者，視為見票即付，票據法第2
     2條第1項前段、第120條第2項分別定有明文。時效完成之
     效力，我國民法採取抗辯權發生主義，債務人得執以拒絕
     給付，其行使抗辯權後，僅使債權人之請求權喪失，然權
     利本身仍然存在(最高法院110年度台上字第605號民事判決
     要旨參照)。是本票執票人對發票人行使給付票款權利，其
     消滅時效僅有3年，並自到期日起算，於請求權時效消滅後
     ，票據債務人即得行使時效抗辯權而拒絕給付票款。
　⒉經查，原告除主張未簽發系爭本票外，復主張系爭本票關於
     到期日之記載非原告填寫或授權被告事後填寫。查被告於
     本院供陳系爭本票上關於「到期日109年6月1日」部分，是
     後來於109年6月1日找到系爭本票，經被告法定代理人同意
     ，由沈晏莛填寫等語（見本院卷第47頁），復佐以系爭本
     票所載到期日「109年6月1日」與系爭本票所載「發票日(9
     8年元月23日)、發票人簽名(胡長安)、金額(貳拾伍萬元正
     、NT＄250,000)」之書寫特徵（即彼此間之轉折、筆墨顏色
     、粗細）俱不相同，堪認系爭本票到期日109年6月1日是沈
     晏莛所填寫。是原告主張系爭本票關於到期日之記載非其
     填寫，可認屬實，自應由票據權利人即被告就系爭本票關
     於到期日部分係由原告授權被告或沈晏莛填寫負舉證之責
     。然被告迄未舉證證明其前經原告授權始就系爭本票到期
     日為「109年6月1日」之填載，堪認被告所執系爭本票，未
     載到期日，依票據法第120條第2項規定，系爭本票視為見
     票即付，並依同法第22條第1項規定，票據時效自發票日即
     「98年1月23日」起算，經3年間不行使，因時效而消滅。
     本件被告遲至109年6月17日始執系爭本票向本院聲請系爭
     本票裁定，經本院於109年8月4日以系爭本票裁定准予強制
     執行，此存於本院109年度司票字第172號卷可憑，可見被
     告對原告之系爭本票債權請求權，顯已罹於時效。從而，
     原告主張被告之系爭本票債權請求權業已罹於時效，而為
     時效抗辯拒絕給付，並請求判決確認被告對系爭本票之債
     權請求權不存在，為有理由。
  ⒊末按利息債權為從權利，已屆期之利息債權，因具有獨立性
     ，而有法定(5年)請求權時效期間之適用。而主權利因時效
     消滅者，其效力及於從權利，民法第146條定有明文。又已
     屆期之遲延利息，屬於從權利，其主債權於時效完成後，
     經債務人行使抗辯權，即歸於消滅，從權利之時效雖未完
     成，亦隨之而消滅，且不因該利息債權已讓與第三人而有
     不同(最高法院99年度第5次民事庭會議決議意旨可參)。是
     債務人於時效完成時，得行使抗辯權，一經行使抗辯權，
     除該當權利之請求權即歸於消滅外，包括已屆期之遲延利
     息在內之從權利，時效雖未完成，亦隨之而消滅。本件被
     告對原告之系爭本票債權請求權，其本金部分之請求權既
     已因時效完成而消滅，揆諸上開說明，屬從權利之系爭本
     票利息請求權縱未時效完成，亦隨主權利之本金債權而消
     滅。是原告主張系爭本票債權之利息請求權不存在，為有
     理由。
  ㈢原告請求撤銷系爭執行事件之強制執行程序，並主張被告不
     得執系爭本票裁定對原告為強制執行，為有理由：
  　查被告據以聲請強制執行之執行名義（即系爭本票裁定）之
     本票債權請求權及利息請求權，顯已罹於時效，復經原告
     為時效抗辯而消滅，業如前述，則原告提起本件債務人異
     議之訴，請求判決撤銷系爭執行事件之強制執行程序，及
     判命被告不得執系爭本票裁定對原告為強制執行，自有理
     由，應予准許。
  ㈣綜上所述，本件原告請求判決系爭執行事件之強制執行程序
     應予撤銷、被告不得執系爭本票裁定對原告為強制執行、
     確認系爭本票債權請求權及利息請求權不存在，均有理由
     ，應予准許。
四、雖執票人行使票據上權利尚有票據法第22條第4項所規定之
     利益償還請求權，惟本件係原告以被告於系爭執行事件所
     執之執行名義即系爭本票之債權請求權已消滅為由，而依
     強制執行法第14條第2項為請求，尚與被告是否得另對原告
     依票據法第22條第4項規定請求償還利益無關。倘被告認原
     告應負利益償還之責，自應另行取得執行名義後再對原告
     聲請執行。至兩造雖就系爭本票之票據真正與原因關係有
     無存有爭執，惟系爭本票之債權請求權及利息請求權，業
     已罹於時效，復經原告為時效抗辯而消滅，已如前述，本
     院自無庸就其餘部分再予論斷。至被告於法務部調查局函
     覆歉難鑑定後聲請另為鑑定云云，核與系爭本票之債權請
     求權是否罹於時效之認定無影響，認無再次鑑定之必要，
     附此敘明。
五、本件事證已臻明確，兩造其餘攻擊、防禦方法及舉證，經本
     院審酌後，認對於判決結果均無影響，爰不一一論述，併
     此指明。
六、據上論結，本件原告之訴為有理由，依民事訴訟法第78條，
     判決如主文。
中　　華　　民　　國　　110 　年　　12　　月　　6 　　日
                  民事庭法　官　黃梅淑　　　　　
以上正本係照原本作成。
對於本件判決如有不服，應於收受送達後20日內向本院提出上訴
書狀，敘述上訴之理由，上訴於臺灣高等法院，並按他造當事人
之人數附具繕本。如委任律師提起上訴者，應一併繳納上訴審裁
判費。
中　　華　　民　　國　　110 　年　　12　　月　　6 　　日
                        書記官　盧鏡合
　　　　　　　　　　　　
附表　　　　　　　　
票據號碼 發票日 票面金額(新臺幣) CH0000000 98年1月23日 25萬元